ACORDAO-COMPLETO-2579551

ACÓRDÃO 3485/2023 ATA 14/2023 - SEGUNDA CÂMARA

VISTOS, relatados e discutidos estes autos de tomada de contas especial instaurada pelo Fundo Nacional de Desenvolvimento da Educação (FNDE) em razão da não comprovação da regular aplicação dos recursos transferidos ao Município de Gurupá-PA, por força do Termo de Compromisso 23601/2014, o qual objetivava a construção de uma unidade escolar na municipalidade, 
ACORDAM os Ministros do Tribunal de Contas da União, reunidos em Sessão da Segunda Câmara, em:
9.1. excluir o Município de Gurupá-PA da presente relação processual;
9.2. considerar revéis, nos termos do art. 12, § 3º, da Lei 8.443/1992, para todos os efeitos, Raimundo Nogueira Monteiro dos Santos e Neucinei de Souza Fernandes, dando-se prosseguimento ao processo;
9.3. julgar, com fundamento nos arts. 1º, inciso I, e 16, inciso III, alíneas "b" e "c", da Lei 8.443/1992 c/c os arts. 19, caput, e 23, inciso III, da mesma lei, e nos arts. 1º, inciso I, 202, § 6º, 209, inciso I, 210 e 214, inciso III, do Regimento Interno do TCU, irregulares as contas de Raimundo Nogueira Monteiro dos Santos e condená-lo em débito, pelos valores originais abaixo discriminados, atualizados monetariamente e acrescidos dos juros de mora a partir das datas indicadas, nos termos da legislação vigente, até a efetiva quitação do débito, fixando-lhe o prazo de 15 (quinze) dias, a contar da ciência, para que comprove, perante o Tribunal (art. 214, inciso III, alínea "a", do Regimento Interno do TCU) , o recolhimento da dívida aos cofres do Fundo Nacional de Desenvolvimento da Educação:
	Data da ocorrência 
	Valor histórico (R$) 
	Tipo da parcela

	8/7/2014
	688.215,03
	Débito

	7/5/2021
	14.395,17
	Crédito

9.4. aplicar a Raimundo Nogueira Monteiro dos Santos a multa referida no art. 57 da Lei 8.443/1992, no valor de R$ 110.000,00 (cento e dez mil reais) , fixando-lhe o prazo de 15 (quinze) dias, a partir da notificação, para que comprove, perante o Tribunal, seu recolhimento aos cofres do Tesouro Nacional, atualizada monetariamente desde a data deste acórdão até a data do efetivo pagamento;
9.5. julgar, com fundamento nos arts. 1º, inciso I, e 16, inciso III, alínea "a", da Lei 8.443/1992 c/c os arts. 19, parágrafo único, e 23, inciso III, da mesma lei, e nos arts. 1º, inciso I, 202, § 6º, 209, inciso I, 210 e 214, inciso III, do Regimento Interno do TCU, irregulares as contas de Neucinei de Souza Fernandes e aplicar-lhe a multa prevista no art. 58, inciso I, da Lei 8.443/1992 c/c o art. 268 do Regimento Interno do TCU, no valor de R$ 15.000,00 (quinze mil reais) , fixando-lhe o prazo de 15 (quinze) dias, a partir da notificação, para que comprove, perante o Tribunal, seu recolhimento aos cofres do Tesouro Nacional, atualizada monetariamente desde a data deste acórdão até a data do efetivo pagamento;
9.6. autorizar, desde logo, com amparo no art. 28, inciso II, da Lei 8.443/1992, a cobrança judicial das dívidas, caso não atendidas as notificações;
9.7. autorizar, desde já, caso solicitado, nos termos do art. 26 da Lei 8.443/1992, o parcelamento das dívidas em até 36 (trinta e seis) parcelas mensais e sucessivas, atualizadas monetariamente até a data do pagamento, esclarecendo aos responsáveis que a falta de pagamento de qualquer parcela importará no vencimento antecipado do saldo devedor (art. 217, § 2º, do Regimento Interno do TCU) , sem prejuízo das demais medidas legais cabíveis; e
9.8. dar ciência desta decisão aos responsáveis, ao Fundo Nacional de Desenvolvimento da Educação, e à Procuradoria da República no Estado do Pará, para adoção das providências cabíveis, nos termos do art. 16, § 3º, da Lei 8.443/1992 c/c o art. 209, § 7º, do Regimento Interno deste Tribunal.

Tomada de contas especial instaurada pelo Fundo Nacional de Desenvolvimento da Educação - FNDE em razão da não comprovação da regular aplicação dos recursos transferidos ao Município de Gurupá/PA por força do Termo de Compromisso 23601/2014, o qual objetivava a construção de uma unidade escolar na municipalidade.

Segunda Câmara

Município de Gurupá-PA.

3. Responsáveis: Raimundo Nogueira Monteiro dos Santos (XXX.399.342-XX), Neucinei de Souza Fernandes (XXX.544.022-XX) e Município de Gurupá-PA (04.876.397/0001-30).

13.1. Ministros presentes: Aroldo Cedraz (na Presidência), Augusto Nardes (Relator) e Antonio Anastasia.
13.2. Ministro-Substituto convocado: Marcos Bemquerer Costa.

AUGUSTO NARDES

Adoto como relatório, com ajustes de forma, a instrução lavrada no âmbito da Unidade de Auditoria Especializada em Tomada de Contas Especial - AudTCE (peça 54) , a qual contou com a anuência do escalão dirigente da unidade técnica (peças 55 e 56) e do Ministério Público junto a este Tribunal (peça 57) :
"INTRODUÇÃO
Cuidam os autos de tomada de contas especial instaurada pelo Fundo Nacional de Desenvolvimento da Educação - FNDE, em desfavor de Raimundo Nogueira Monteiro dos Santos, Neucinei de Souza Fernandes e Prefeitura Municipal de Gurupá - PA, em razão de omissão no dever de prestar contas realizadas por meio do Termo de compromisso 23601/2014 (peça 4) firmado entre o FUNDO NACIONAL DE DESENVOLVIMENTO DA EDUCAÇÃO e Município de Gurupá - PA, e que tinha por objeto o instrumento descrito como 'Construção de 01 (uma) Unidade Escola 12 Salas, Projeto FNDE, localizada à Rua Travessa Padre Júlio, S/N°, Bairro Centro.	'.
HISTÓRICO
Em 17/8/2021, com fundamento na IN/TCU 71/2012, alterada pela IN/TCU 76/2016, e DN/TCU 155/2016, o dirigente da instituição Fundo Nacional de Desenvolvimento da Educação autorizou a instauração da tomada de contas especial (peça 1) . O processo foi registrado no sistema e-TCE com o número 1970/2021.
O Termo de compromisso 23601/2014 foi firmado no valor de R$ 3.441.075,14, sendo R$ 3.441.075,14 à conta do concedente e R$ 0,00 referentes à contrapartida do convenente. Teve vigência de 1/4/2014 a 30/1/2018, com prazo para apresentação da prestação de contas em 31/8/2018. Os repasses efetivos da União totalizaram R$ 688.215,03 (peça 6) .
A apuração pela omissão na prestação de contas foi analisada por meio do documento constante na peça 12.
O fundamento para a instauração da Tomada de Contas Especial, conforme consignado na matriz de responsabilização elaborada pelo tomador de contas, foi a constatação das seguintes irregularidades (peça 28) : 
Não comprovação da boa e regular aplicação dos recursos federais repassados à Prefeitura Municipal de Gurupá - PA, em face da omissão no dever de prestar contas dos valores transferidos, no âmbito do termo de compromisso descrito como 'Construção de 01 (uma) Unidade Escola 12 Salas, Projeto FNDE, localizada à Rua Travessa Padre Júlio, S/N°, Bairro Centro.', no período de 1/4/2014 a 30/1/2018, cujo prazo encerrou-se em 31/8/2018.
Não devolução do saldo da conta específica do termo de compromisso descrito como 'Construção de 01 (uma) Unidade Escola 12 Salas, Projeto FNDE, localizada à Rua Travessa Padre Júlio, S/N°, Bairro Centro.', no caso de não utilização da totalidade dos recursos federais transferidos na execução do objeto pactuado.
Os responsáveis arrolados na fase interna foram devidamente comunicados e, diante da ausência de justificativas suficientes para elidir as irregularidades e da não devolução dos recursos, instaurou-se a tomada de contas especial (peças 13 a 18) ) .
No relatório (peça 29) , o tomador de contas concluiu que o prejuízo importaria no valor original de R$ 673.819,86, imputando-se a responsabilidade a Raimundo Nogueira Monteiro dos Santos, Prefeito, no período de 1/1/2013 a 31/12/2016, na condição de gestor dos recursos, Neucinei de Souza Fernandes, Prefeito, no período de 1/1/2017 a 18/6/2020, na condição de sucessora pela apresentação da prestação de contas e o Município de Gurupá - PA pela não devolução integral do saldo da conta específica.
Em 28/10/2021, a Controladoria-Geral da União emitiu o relatório de auditoria (peça 33) , em concordância com o relatório do tomador de contas. O certificado de auditoria e o parecer do dirigente do órgão de controle interno concluíram pela irregularidade das presentes contas (peças 34 e 35) .
Em 11/11/2021, o ministro responsável pela área atestou haver tomado conhecimento das conclusões contidas no relatório e certificado de auditoria, bem como do parecer conclusivo do dirigente do órgão de controle interno, manifestando-se pela irregularidade das contas, e determinou o encaminhamento do processo ao Tribunal de Contas da União (peça 36) .
Na instrução inicial (peça 40) , analisando-se os documentos nos autos, concluiu-se pela necessidade de realização de citação e audiência para as seguintes irregularidades: 
10.1. Irregularidade 1: não comprovação da boa e regular aplicação dos recursos federais repassados ao município de Gurupá - PA, em face da omissão no dever de prestar contas dos valores transferidos, no âmbito do termo de compromisso descrito como 'Construção de 01 (uma) Unidade Escola 12 Salas, Projeto FNDE, localizada à Rua Travessa Padre Júlio, S/N°, Bairro Centro.', no período de 1/4/2014 a 30/1/2018, cujo prazo encerrou-se em 31/8/2018.
10.1.1. Evidências da irregularidade: documentos técnicos presentes nas peças 9 e 12.
10.1.2. Normas infringidas: art. 37, caput, c/c o art. 70, parágrafo único, da Constituição da República Federativa do Brasil; art. 93, do Decreto-lei 200/1967; art. 66, do Decreto 93.872/1986 e Termo de Compromisso.
10.2. Débitos relacionados ao responsável Raimundo Nogueira Monteiro dos Santos:
	Data de ocorrência
	Valor histórico (R$) 
	Identificador

	8/7/2014
	688.215,03
	D1

	31/12/2016
	12.968,98
	C1

10.2.1. Cofre credor: Fundo Nacional de Desenvolvimento da Educação.
10.2.2. Responsável: Raimundo Nogueira Monteiro dos Santos.
10.2.2.1. Conduta: na parcela D1 - não demonstrar a boa e regular aplicação dos recursos federais recebidos e geridos por meio do instrumento em questão, no período de 1/4/2014 a 30/1/2018, em face da omissão na prestação de contas, cujo prazo encerrou-se em 31/8/2018.
10.2.2.1. Nexo de causalidade: a conduta descrita impediu o estabelecimento do nexo causal entre as possíveis despesas efetuadas com os recursos recebidos, no âmbito do instrumento em questão, no período de 1/4/2014 a 30/1/2018.
10.2.2.3. Culpabilidade: não há excludentes de ilicitude, de culpabilidade e de punibilidade; é razoável supor que o responsável tinha consciência da ilicitude de sua conduta; era exigível conduta diversa da praticada, qual seja, desincumbir-se do seu dever por meio da apresentação da prestação de contas no prazo e forma devidos. 
Encaminhamento: citação.
11.1. Irregularidade 2: não devolução do saldo da conta específica do termo de compromisso descrito como 'Construção de 01 (uma) Unidade Escola 12 Salas, Projeto FNDE, localizada à Rua Travessa Padre Júlio, S/N°, Bairro Centro.', no caso de não utilização da totalidade dos recursos federais transferidos na execução do objeto pactuado.
11.1.1. Evidências da irregularidade: documentos técnicos presentes nas peças 9 e 12.
11.1.2. Normas infringidas: Art. 37, caput, c/c o art. 70, parágrafo único, da Constituição da República Federativa do Brasil; art. 93 do Decreto-lei 200/1967; art. 66 do Decreto 93.872/1986 e art. 60 da Portaria Interministerial MP/MF/CGU 424/2016.
11.2. Débitos relacionados ao responsável município de Gurupá - PA:
	Data de ocorrência
	Valor histórico (R$) 
	Identificador

	1/1/2017
	12.968,98
	D2

	7/5/2021
	14.395,17
	C2

11.2.1. Cofre credor: Fundo Nacional de Desenvolvimento da Educação.
11.2.2. Responsável: Município de Gurupá - PA.
11.2.2.1. Conduta: na parcela D2 - não devolver o saldo remanescente na conta específica do instrumento em questão.
11.2.2.2. Nexo de causalidade: a ausência das providências necessárias à devolução no tempo devido do saldo da conta específica do instrumento em questão resultou em prejuízo à União.
11.2.2.3. Culpabilidade: não há excludentes de ilicitude, de culpabilidade e de punibilidade; é razoável supor que o responsável tinha consciência da ilicitude de sua conduta; era exigível conduta diversa da praticada, qual seja, tomar todas ao providências necessárias à devolução de forma tempestiva do saldo da conta específica do instrumento em questão. 
Encaminhamento: citação.
12.1. Irregularidade 3: não cumprimento do prazo originalmente estipulado para prestação de contas do termo de compromisso descrito como 'Construção de 01 (uma) Unidade Escola 12 Salas, Projeto FNDE, localizada à Rua Travessa Padre Júlio, S/N°, Bairro Centro.', cujo prazo encerrou-se em 31/8/2018.
12.1.1. Evidências da irregularidade: documentos técnicos presentes nas peças 13, 14 e 24.
12.1.2. Normas infringidas: art. 37, caput, c/c o art. 70, parágrafo único, da Constituição da República Federativa do Brasil; art. 93, do Decreto-lei 200/1967; art. 66, do Decreto 93.872/1986.
12.1.3. Responsável: Neucinei de Souza Fernandes.
12.1.3.1. Conduta: descumprir o prazo originalmente estipulado para prestação de contas dos recursos federais recebidos à conta do instrumento em questão, o qual se encerrou em 31/8/2018.
12.1.3.2. Nexo de causalidade: a conduta descrita impediu o estabelecimento do nexo causal entre as possíveis despesas efetuadas com os recursos recebidos, no âmbito do instrumento em questão, no período de 1/4/2014 a 30/1/2018.
12.1.3.3. Culpabilidade: não há excludentes de ilicitude, de culpabilidade e de punibilidade; é razoável supor que a responsável tinha consciência da ilicitude de sua conduta; era exigível conduta diversa da praticada, qual seja, desincumbir-se do seu dever por meio da apresentação da prestação de contas no prazo e forma devidos. 
Encaminhamento: audiência. 
Em sede preliminar, cumpre anotar que o município não foi citado em razão da manifestação apresentada pelo Diretor da Unidade da subunidade da então Secex/TCE constante à peça 41, com a qual também concordou o titular da secretaria (peça 42) , prevalecendo o entendimento de que não haveria débito remanescente atribuível ao município. Ademais, ainda que o valor residual apurado fosse devido, no valor residual de R$ 1.197,47, em 30/6/2022, seria o caso de aplicar à situação o princípio da bagatela nos termos da jurisprudência do Tribunal. 
Em cumprimento ao pronunciamento da unidade (peça 42) , foram efetuadas citações e audiência dos responsáveis, nos moldes adiante:
a) Raimundo Nogueira Monteiro dos Santos - promovida a citação do responsável, conforme delineado adiante:
	Comunicação: Ofício 40078/2022 - Seproc (peça 48) 
Data da Expedição: 6/9/2022
Data da Ciência: 21/9/2022 (peça 51) 
Nome Recebedor: Raimundo Nogueira Monteiro dos Santos
Observação: Ofício enviado para o endereço do responsável, conforme pesquisa na base de dados no sistema da Receita Federal, custodiada pelo TCU (peça 45) .
Fim do prazo para a defesa: 6/10/2022
	
	Comunicação: Ofício 40079/2022 - Seproc (peça 47) 
Data da Expedição: 6/9/2022
Data da Ciência: 21/9/2022 (peça 50) 
Nome Recebedor: Raimundo Nogueira Monteiro dos Santos
Observação: Ofício enviado para o endereço do responsável, conforme pesquisa na base de dados no sistema do TSE, custodiada pelo TCU (peça 45) .
Fim do prazo para a defesa: 6/10/2022
	
b) Neucinei de Souza Fernandes - promovida a audiência da responsável, conforme delineado adiante:
	Comunicação: Ofício 40080/2022 - Seproc (peça 46) 
Data da Expedição: 6/9/2022
Data da Ciência: 26/9/2022 (peça 49) 
Nome Recebedor: Neucinei Fernandes Campos Alves
Observação: Ofício enviado para o endereço do responsável, conforme pesquisa na base de dados no sistema da Receita Federal, custodiada pelo TCU (peça 45) .
Fim do prazo para a defesa: 11/10/2022
	
Conforme Despacho de Conclusão das Comunicações Processuais (peça 52) , as providências inerentes às comunicações processuais foram concluídas. 
Transcorrido o prazo regimental, os responsáveis Raimundo Nogueira Monteiro dos Santos, e Neucinei de Souza Fernandes permaneceram silentes, devendo ser considerados revéis, nos termos do art. 12, § 3º, da Lei 8.443/1992.
ANÁLISE DOS PRESSUPOSTOS DE PROCEDIBILIDADE DA IN/TCU 71/2012
Avaliação de Viabilidade do Exercício do Contraditório e Ampla Defesa
Verifica-se que não houve o transcurso de mais de dez anos desde o fato gerador sem que tenha havido a notificação do responsável pela autoridade administrativa federal competente (art. 6º, inciso II, c/c art. 19 da IN/TCU 71/2012, modificada pela IN/TCU 76/2016) , uma vez que o fato gerador da irregularidade sancionada ocorreu em 31/8/2018, e os responsáveis foram notificados sobre as irregularidades pela autoridade administrativa competente conforme segue:
0. Raimundo Nogueira Monteiro dos Santos, por meio do ofício acostado à peça 17, recebido em 24/12/2020, conforme AR (peça 18) .
0. Neucinei de Souza Fernandes, por meio do ofício acostado à peça 13, recebido em 3/6/2019, conforme AR (peça 14) .
Valor de Constituição da TCE 	
Verifica-se, ainda, que o valor atualizado do débito apurado (sem juros) em 1/1/2017 é de R$ 815.899,06, portanto superior ao limite mínimo de R$ 100.000,00, na forma estabelecida conforme os arts. 6º, inciso I, e 19 da IN/TCU 71/2012, modificada pela IN/TCU 76/2016. 
OUTROS PROCESSOS NOS SISTEMAS DO TCU COM OS MESMOS RESPONSÁVEIS
Informa-se que foram encontrados processos no Tribunal com os mesmos responsáveis:
	Responsável
	Processo

	Raimundo Nogueira Monteiro dos Santos
	Processo 014.860/2018-0 [CBEX, encerrado]
Processo 014.859/2018-1 [CBEX, encerrado]
Processo 021.256/2020-9 [CBEX, encerrado]
Processo 004.490/2020-7 [CBEX, encerrado]
Processo 025.459/2020-1 [CBEX, encerrado]
Processo 029.261/2020-1 [CBEX, encerrado]
Processo 025.460/2020-0 [CBEX, encerrado]
Processo 004.489/2020-9 [CBEX, encerrado]
Processo 021.255/2020-2 [CBEX, encerrado]
Processo 028.645/2022-7 [CBEX, aberto]
Processo 028.644/2022-0 [CBEX, aberto]
Processo 005.897/2019-0 [TCE, encerrado]
Processo 000.648/2019-1 [TCE, encerrado]
Processo 018.508/2018-9 [TCE, encerrado]
Processo 000.378/2016-0 [TCE, encerrado]
Processo 012.375/2009-4 [TCE, encerrado]
Processo 019.477/2020-1 [TCE, aberto]
Processo 027.412/2019-9 [TCE, aberto]
Processo 000.650/2019-6 [TCE, aberto]
Processo 039.267/2020-2 [TCE, aberto]
Processo 000.647/2022-5 [TCE, aberto]
Processo 011.426/2016-0 [SCT, encerrado]

	Neucinei de Souza Fernandes
	Processo 028.643/2022-4 [CBEX, aberto]
Processo 039.267/2020-2 [TCE, aberto]

	Prefeitura Municipal de Gurupá - PA
	Processo 016.153/2012-0 [CBEX, encerrado]
Processo 018.508/2018-9 [TCE, encerrado]
Processo 033.806/2017-9 [TCE, encerrado]
Processo 010.881/2002-2 [TCE, encerrado]
Processo 001.860/2004-0 [TCE, encerrado]
Processo 000.647/2022-5 [TCE, aberto]

Informa-se que foram encontrados débitos imputáveis a responsável no banco de débitos existente no sistema e-TCE:
	Responsável
	Débito inferior

	Raimundo Nogueira Monteiro dos Santos
	84/2022 (R$ 5.477,38) - Dano inferior ao limite de instauração da TCE cadastrado
238/2020 (R$ 2.000,00) - Dano inferior ao limite de instauração da TCE cadastrado

A tomada de contas especial está, assim, devidamente constituída e em condição de ser instruída.
EXAME TÉCNICO
Da validade das notificações
Preliminarmente, cumpre tecer breves considerações sobre a forma como são realizadas as comunicações processuais no TCU. A esse respeito, destacam-se o art. 179, do Regimento Interno do TCU (Resolução 155, de 4/12/2002) e o art. 4º, inciso III, § 1º, da Resolução TCU 170, de 30 de junho de 2004, in verbis: (...) .
Bem se vê, portanto, que a validade da citação via postal não depende de que o aviso de recebimento seja assinado pelo próprio destinatário da comunicação, o que dispensa, no caso em tela, a entrega do AR em 'mãos próprias'. A exigência da norma é no sentido de o Tribunal verificar se a correspondência foi entregue no endereço correto, residindo aqui a necessidade de certeza inequívoca. 
Não é outra a orientação da jurisprudência do TCU, conforme se verifica dos julgados a seguir transcritos:
São válidas as comunicações processuais entregues, mediante carta registrada, no endereço correto do responsável, não havendo necessidade de que o recebimento seja feito por ele próprio (Acórdão 3648/2013-TCU-Segunda Câmara, Relator José Jorge) ;
É prescindível a entrega pessoal das comunicações pelo TCU, razão pela qual não há necessidade de que o aviso de recebimento seja assinado pelo próprio destinatário. Entregandose a correspondência no endereço correto do destinatário, presume-se o recebimento da citação. (Acórdão 1019/2008-TCU-Plenário, Relator Benjamin Zymler) ;
As comunicações do TCU, inclusive as citações, deverão ser realizadas mediante Aviso de Recebimento - AR, via Empresa Brasileira de Correios e Telégrafos, bastando para sua validade que se demonstre que a correspondência foi entregue no endereço correto. (Acórdão 1526/2007-TCU-Plenário, Relator Aroldo Cedraz) .
A validade do critério de comunicação processual do TCU foi referendada pelo Supremo Tribunal Federal, nos termos do julgamento do MS-AgR 25.816/DF, por meio do qual se afirmou a desnecessidade da ciência pessoal do interessado, entendendo-se suficiente a comprovação da entrega do 'AR' no endereço do destinatário:
Ementa: agravo regimental. Mandado de segurança. Desnecessidade de intimação pessoal das decisões do tribunal de contas da união. art. 179 do regimento interno do TCU. Intimação do ato impugnado por carta registrada, iniciado o prazo do art. 18 da lei nº 1.533/51 da data constante do aviso de recebimento. Decadência reconhecida. Agravo improvido.
O envio de carta registrada com aviso de recebimento está expressamente enumerado entre os meios de comunicação de que dispõe o Tribunal de Contas da União para proceder às suas intimações.
O inciso II do art. 179 do Regimento Interno do TCU é claro ao exigir apenas a comprovação da entrega no endereço do destinatário, bastando o aviso de recebimento simples. 
Da revelia dos responsáveis Raimundo Nogueira Monteiro dos Santos e Neucinei de Souza Fernandes.
No caso vertente, as citações dos responsáveis foram realizadas com base em pesquisas de endereços provenientes de sistemas acessíveis ao TCU (vide parágrafos 14 acima) , conforme base de dados do sistema CPF da Receita Federal e do TSE. A entrega dos ofícios citatórios nesses endereços ficou comprovada conforme detalhamento a seguir:
Raimundo Nogueira Monteiro dos Santos, ofício 40078/2022 - Seproc (peça 48) , origem no sistema da Receita Federal e ofício 40079/2022 - Seproc (peça 47) , origem no sistema do TSE.
Neucinei de Souza Fernandes, ofício 40080/2022 - Seproc (peça 46) , origem no sistema da Receita Federal.
Nos processos do TCU, a revelia não leva à presunção de que seriam verdadeiras todas as imputações levantadas contra os responsáveis, diferentemente do que ocorre no processo civil, em que a revelia do réu opera a presunção da verdade dos fatos narrados pelo autor (Acórdão 1009/2018-TCU-Plenário, Relator Bruno Dantas; 2369/2013-TCU-Plenário, Relator Benjamin Zymler e 2449/2013-TCU-Plenário, Relator Benjamin Zymler) . Dessa forma, a avaliação da responsabilidade do agente não pode prescindir da prova existente no processo ou para ele carreada. 
Ao não apresentar sua defesa, os responsáveis deixaram de produzir prova da regular aplicação dos recursos sob sua responsabilidade, em afronta às normas que impõem aos gestores públicos a obrigação legal de, sempre que demandados pelos órgãos de controle, apresentar os documentos que demonstrem a correta utilização das verbas públicas, a exemplo do contido no art. 93 do Decreto-Lei 200/1967: 'Quem quer que utilize dinheiros públicos terá de justificar seu bom e regular emprego na conformidade das leis, regulamentos e normas emanadas das autoridades administrativas competentes.' 
Mesmo as alegações de defesa não sendo apresentadas, considerando o princípio da verdade real que rege esta Corte, procurou-se buscar, em manifestações dos responsáveis na fase interna desta Tomada de Contas Especial, se havia algum argumento que pudesse ser aproveitado a seu favor. 
No entanto, os responsáveis não se manifestaram na fase interna, não havendo, assim, nenhum argumento que possa vir a ser analisado e posteriormente servir para afastar as irregularidades apontadas.
Em consulta ao SigPC, sistema corporativo do instaurador, realizada na data de 7/11/2022, verifica-se que os responsáveis também não apresentaram contas junto ao instaurador e continuam inadimplentes (peça 53) .
Em se tratando de processo em que a parte interessada não se manifestou acerca das irregularidades imputadas, não há elementos para que se possa efetivamente aferir e reconhecer a ocorrência de boa-fé na conduta dos responsáveis, podendo este Tribunal, desde logo, proferir o julgamento de mérito pela irregularidade das contas, conforme os termos dos §§ 2º e 6º do art. 202 do Regimento Interno do TCU. (Acórdão 2064/2011-TCU-Primeira Câmara (Relator Ubiratan Aguiar) , 6.182/2011-TCU-1ª Câmara (Relator Weber de Oliveira) , 4.072/2010-TCU-1ª Câmara (Relator Valmir Campelo) , 1.189/2009-TCU-1ª Câmara (Relator Marcos Bemquerer) , 731/2008-TCU-Plenário (Relator Aroldo Cedraz) .
Dessa forma, os responsáveis Raimundo Nogueira Monteiro dos Santos e Neucinei de Souza Fernandes e Prefeitura Municipal de Gurupá - PA devem ser considerados revéis, nos termos do art. 12, § 3º, da Lei 8.443/1992, devendo as contas serem julgadas irregulares, condenando-os ao débito apurado e aplicando-lhes multa prevista no art. 57 e 58 da Lei 8.443/1992.
Avaliação da Prescrição da Pretensão Punitiva e Ressarcitória no TCU
Em relação à prescrição, o Supremo Tribunal Federal - STF, no Recurso Extraordinário - RE 636.886, fixou a tese, com repercussão geral reconhecida, de que 'é prescritível a pretensão de ressarcimento ao erário fundada em decisão de Tribunal de Contas' (Tema 899) . 
Posteriormente, o próprio TCU regulamentou o assunto por meio da Resolução TCU n. 344, de 11/10/2022, publicada em 21/10/2022, à luz do disposto na Lei 9.873/1999, estabelecendo que 'prescrevem em cinco anos as pretensões punitiva e de ressarcimento' nos processos de controle externo, conforme o art. 2º da referida norma. 
Quanto ao termo inicial da contagem do prazo prescricional, o art. 4º prevê o seguinte:
Art. 4° O prazo de prescrição será contado:
I - da data em que as contas deveriam ter sido prestadas, no caso de omissão de prestação de contas;
II - da data da apresentação da prestação de contas ao órgão competente para a sua análise inicial;
III - do recebimento da denúncia ou da representação pelo Tribunal ou pelos órgãos de controle interno, quanto às apurações decorrentes de processos dessa natureza;
IV - da data do conhecimento da irregularidade ou do dano, quando constatados em fiscalização realizada pelo Tribunal ou pelos órgãos de controle interno;
V - no caso de irregularidade permanente ou continuada, do dia em que tiver cessado a permanência ou a continuidade.
No que se refere às causas de interrupção da prescrição, o art. 5º dispõe:
Art. 5º A prescrição se interrompe:
I - pela notificação, oitiva, citação ou audiência do responsável, inclusive por edital; 
II - por qualquer ato inequívoco de apuração do fato;
III - por qualquer ato inequívoco de tentativa de solução conciliatória; 
IV - pela decisão condenatória recorrível.
§ 1° A prescrição pode se interromper mais de uma vez por causa que, por sua natureza, seja repetível no curso do processo.
§ 2° Interrompida a prescrição, começa a correr novo prazo a partir do ato interruptivo.
§ 3º Não interrompem a prescrição o pedido e concessão de vista dos autos, emissão de certidões, prestação de informações, juntada de procuração ou subestabelecimento e outros atos de instrução processual de mero seguimento do curso das apurações.
No caso concreto, o termo inicial da contagem do prazo prescricional (art. 4°, inciso I)  ocorreu em 31/8/2018, data em que a prestação de contas deveria ter sido apresentada.
Ademais, verificam-se nos presentes autos os seguintes eventos processuais interruptivos da prescrição, entre outros, ocorridos tanto na fase interna quanto na fase externa desta TCE:
Fase Interna: 
notificação de Raimundo Nogueira Monteiro dos Santos, por meio do ofício acostado à peça 17, recebido em 24/12/2020, conforme AR (peça 18) ; e
notificação de Neucinei de Souza Fernandes, por meio do ofício acostado à peça 13, recebido em 3/6/2019, conforme AR (peça 14) .
38.2	Fase Externa:
a)	instauração da Tomada de Contas Especial (peça 1) em 17/8/2021; 
b)	notificação de Raimundo Nogueira Monteiro dos Santos, por meio do ofício acostado à peça 48, recebido em 21/9/2022, conforme AR (peça 51) ; e
c) 	notificação de Neucinei de Souza Fernandes, por meio do ofício acostado à peça 46, recebido em 26/9/2022, conforme AR (peça 49) .
Ao se analisar o termo inicial da contagem do prazo de prescrição, bem como a sequência de eventos processuais indicados no item anterior, os quais têm o condão de interromper a fluência do prazo prescricional, nos termos do art. 5º da Resolução TCU n. 344/2022, conclui-se que não houve o transcurso do prazo de 5 (cinco) anos entre cada evento processual e o seguinte. Portanto, levando-se em consideração o entendimento do STF acima mencionado, bem como a vigente regulamentação do Tribunal, não ocorreu nos autos a prescrição da pretensão sancionatória e ressarcitória para o TCU. 
Avaliação da Prescrição Intercorrente no Âmbito do Tribunal
A RESOLUÇÃO - TCU 344, de 11 de outubro de 2022, estabelece que:
Art. 8º Incide a prescrição intercorrente se o processo ficar paralisado por mais de três anos, pendente de julgamento ou despacho, sem prejuízo da responsabilidade funcional decorrente da paralisação, se for o caso.
§ 1° A prescrição intercorrente interrompe-se por qualquer ato que evidencie o andamento regular do processo, excetuando-se pedido e concessão de vista dos autos, emissão de certidões, prestação de informações, juntada de procuração ou subestabelecimento e outros atos que não interfiram de modo relevante no curso das apurações.
§ 2° As causas suspensivas e interruptivas da prescrição principal também suspendem ou interrompem a prescrição intercorrente.
Levando-se em consideração a vigente regulamentação do Tribunal, bem como os eventos processuais interruptivos da prescrição, elencados no item 38, conclui-se que não houve o transcurso do prazo de 3 (três) anos entre cada evento processual e o seguinte, e consequentemente não ocorreu a prescrição intercorrente.
CONCLUSÃO
Em face da análise promovida na seção 'Exame Técnico', verifica-se que os responsáveis Raimundo Nogueira Monteiro dos Santos, Neucinei de Souza Fernandes e Prefeitura Municipal de Gurupá - PA não lograram comprovar a boa e regular aplicação dos recursos, instados a se manifestar, optaram pelo silêncio, configurando a revelia, nos termos do § 3º, do art. 12, da Lei 8.443/1992. Ademais, inexistem nos autos elementos que demonstrem a boa-fé dos responsáveis ou a ocorrência de outras excludentes de culpabilidade.
Verifica-se também que não houve a prescrição da pretensão punitiva e ressarcitória, conforme análise já realizada.
Tendo em vista que não constam dos autos elementos que permitam reconhecer a boa-fé dos responsáveis, sugere-se que as suas contas sejam julgadas irregulares, nos termos do art. 202, § 6º, do Regimento Interno do TCU, com a imputação do débito atualizado monetariamente e acrescido de juros de mora, nos termos do art. 202, § 1º do Regimento Interno do TCU, descontado o valor eventualmente recolhido, com a aplicação da multa prevista no art. 57 da Lei 8.443/1992.
Por fim, como não houve elementos que pudessem modificar o entendimento acerca das irregularidades em apuração, mantém-se a matriz de responsabilização presente na peça 28.
PROPOSTA DE ENCAMINHAMENTO
Diante do exposto, submetemos os autos à consideração superior, propondo ao Tribunal:
Considerar revéis os responsáveis Raimundo Nogueira Monteiro dos Santos e Neucinei de Souza Fernandes, para todos os efeitos, dando-se prosseguimento ao processo, com fulcro no art. 12, § 3º, da Lei 8.443/1992. 
Excluir a Prefeitura Municipal de Gurupá - PA da presente relação processual.
Julgar irregulares, nos termos dos arts. 1º, inciso I, 16, inciso III, alíneas b e c, da Lei 8.443/1992, c/c os arts. 19 e 23, inciso III, da mesma Lei, as contas do responsável Raimundo Nogueira Monteiro dos Santos, condenando-o ao pagamento das importâncias a seguir especificadas, atualizadas monetariamente e acrescidas dos juros de mora, calculadas a partir das datas discriminadas até a data da efetiva quitação do débito, fixando-lhe o prazo de quinze dias, para que comprove, perante o Tribunal, o recolhimento das referidas quantias aos cofres do Fundo Nacional de Desenvolvimento da Educação, nos termos do art. 23, inciso III, alínea 'a', da citada lei, c/c o art. 214, inciso III, alínea 'a', do Regimento Interno do TCU. 
Débitos relacionados ao responsável Raimundo Nogueira Monteiro dos Santos:
	Data de ocorrência
	Valor histórico (R$) 
	Tipo da parcela

	8/7/2014
	688.215,03
	Débito

	31/12/2016
	12.968,98
	Crédito

Valor atualizado do débito (com juros) em 18/1/2023: R$ 1.168.076,70. 
Aplicar individualmente ao responsável Raimundo Nogueira Monteiro dos Santos a multa prevista no art. 57 da Lei 8.443/1992 c/c o art. 267 do Regimento Interno do TCU, fixando-lhe o prazo de quinze dias, a contar da notificação, para que comprove, perante o Tribunal (art. 214, III, alínea 'a', do Regimento Interno do TCU) , o recolhimento da dívida aos cofres do Tesouro Nacional, atualizada monetariamente desde a data do acórdão que vier a ser proferido por este Tribunal até a data do efetivo recolhimento, se paga após o vencimento, na forma da legislação em vigor.
Julgar irregulares, nos termos dos arts. 1º, inciso I, 16, inciso III, alínea 'a', da Lei 8.443/1992, c/c os arts. 19 e 23, inciso III, da mesma Lei, as contas da responsável Neucinei de Souza Fernandes, condenando-a ao pagamento das importâncias a seguir especificadas, atualizadas monetariamente e acrescidas dos juros de mora, calculadas a partir das datas discriminadas até a data da efetiva quitação do débito, fixando-lhe o prazo de quinze dias, para que comprove, perante o Tribunal, o recolhimento das referidas quantias aos cofres do Fundo Nacional de Desenvolvimento da Educação, nos termos do art. 23, inciso III, alínea 'a', da citada lei, c/c o art. 214, inciso III, alínea 'a', do Regimento Interno do TCU. 
Aplicar à responsável Neucinei de Souza Fernandes, a multa prevista no art. 58, inciso II, da Lei 8.443/1992 c/c o art. 268 do Regimento Interno do TCU, fixando-lhe o prazo de quinze dias, a contar da notificação, para que comprove, perante o Tribunal (art. 214, III, alínea 'a', do Regimento Interno do TCU) , o recolhimento da dívida aos cofres do Tesouro Nacional, atualizada monetariamente desde a data do acórdão proferido pelo Tribunal até a data do efetivo recolhimento, se paga após o vencimento, na forma da legislação em vigor.
Autorizar, desde logo, a cobrança judicial das dívidas, caso não atendidas as notificações, na forma do disposto no art. 28, inciso II, da Lei 8.443/1992.
Autorizar também, desde logo, se requerido, com fundamento no art. 26, da Lei 8.443, de 1992, c/c o art. 217, §1º do Regimento Interno do TCU, o parcelamento das dívidas em até 36 parcelas, incidindo, sobre cada parcela, corrigida monetariamente, os correspondentes acréscimos legais, fixando-lhe o prazo de quinze dias, a contar do recebimento da notificação, para comprovar, perante o Tribunal, o recolhimento da primeira parcela, e de trinta dias, a contar da parcela anterior, para comprovar os recolhimentos das demais parcelas, devendo incidir, sobre cada valor mensal, atualizado monetariamente, os juros de mora devidos, no caso do débito, na forma prevista na legislação em vigor, alertando os responsáveis de que a falta de comprovação do recolhimento de qualquer parcela importará o vencimento antecipado do saldo devedor, nos termos do § 2º do art. 217 do Regimento Interno deste Tribunal. 
Enviar cópia do Acórdão a ser prolatado à Procuradoria da República no Estado de PA, nos termos do § 3º do art. 16 da Lei 8.443/1992, c/c o § 7º do art. 209 do Regimento Interno do TCU, para adoção das medidas cabíveis.
Enviar cópia do Acórdão que vier a ser proferido ao Fundo Nacional de Desenvolvimento da Educação e aos responsáveis, para ciência.
Informar à Procuradoria da República no Estado de PA, ao Fundo Nacional de Desenvolvimento da Educação e aos responsáveis que a presente deliberação, acompanhada do Relatório e do Voto que a fundamenta, está disponível para a consulta no endereço www.tcu.gov.br/acordaos, além de esclarecer que, caso requerido, o TCU poderá fornecer sem custos as correspondentes cópias, de forma impressa.
Informar à Procuradoria da República no Estado de PA que, nos termos do parágrafo único do art. 62 da Resolução TCU 259/2014, os procuradores e membros do Ministério Público credenciados nesta Corte podem acessar os presentes autos de forma eletrônica e automática, ressalvados apenas os casos de eventuais peças classificadas como sigilosas, as quais requerem solicitação formal."
	É o Relatório.

não há.

Subprocurador-Geral Paulo Soares Bugarin.

TOMADA DE CONTAS ESPECIAL. FNDE. TERMO DE COMPROMISSO. CONSTRUÇÃO DE UNIDADE ESCOLAR. OMISSÃO NA PRESTAÇÃO DE CONTAS. NÃO COMPROVAÇÃO DA REGULAR APLICAÇÃO DOS RECURSOS. CITAÇÃO DO PREFEITO GESTOR DOS RECURSOS. AUDIÊNCIA DO PREFEITO SUCESSOR. REVELIA. IRREGULARIDADE DAS CONTAS. DÉBITO. MULTA. CIÊNCIA.

TOMADA DE CONTAS ESPECIAL (TCE)

Unidade de Auditoria Especializada em Tomada de Contas Especial - AudTCE.

Trata-se de tomada de contas especial instaurada pelo Fundo Nacional de Desenvolvimento da Educação (FNDE) , em desfavor do Sr. Raimundo Nogueira Monteiro dos Santos e da Sra. Neucinei de Souza Fernandes, ex-prefeitos do Município de Gurupá-PA (gestões: 2013-2016 e 2017-2020, respectivamente) , em razão da omissão no dever de prestar contas dos recursos transferidos à municipalidade por força do Termo de Compromisso 23601/2014, o qual objetivava a construção de uma unidade escolar na municipalidade.
2.	Com vigência no período de 1º/4/2014 a 30/1/2018 e prazo limite para prestação de contas em 31/8/2018, referido ajuste foi firmado no valor de R$ 3.441.075,14, à conta do concedente (peça 4) .
3.	Desse valor, foi repassado à municipalidade, em 8/7/2014, o montante de R$ 688.215,03.
4.	No Parecer Técnico de Execução Física de Objeto Financiado (peça 11) , de 6/6/2018, o órgão concedente apontou a inexecução e o cancelamento das obras pactuadas.
5.	Já o tomador de contas concluiu (peça 29) pela caracterização de dano ao erário, da seguinte forma: a) no valor original transferido à municipalidade, abatido de R$ 12.968,98, referente ao saldo remanescente na conta específica do ajuste em 31/12/2016, atribuído ao Sr. Raimundo Nogueira Monteiro dos Santos, na condição de gestor dos recursos, em razão da omissão no dever legal de prestar contas; b) no valor original de R$ 12.968,98, referente ao saldo remanescente na conta específica do ajuste em 31/12/2016, deduzido do valor de R$ 14.395,17, recolhido aos cofres públicos em 7/5/2021, atribuído à Sra. Neucinei de Souza Fernandes, prefeita sucessora, em razão da não devolução tempestiva do referido saldo.
6. 	No âmbito deste Tribunal, após exame inicial (peça 40) , o auditor da então Secretaria de Tomada de Contas Especial (SecexTCE) propôs a realização das seguintes medidas preliminares: 
	- citação do Sr. Raimundo Nogueira Monteiro dos Santos, pela totalidade do valor transferido à municipalidade, abatido o valor de R$ 12.968,98, relativo ao saldo remanescente na conta específica do ajuste em 31/12/2016, em face da não comprovação da boa e regular aplicação dos recursos pactuados, dada a omissão no dever de prestar contas;
	- citação do Município de Gurupá/PA, pelo valor de R$ 1.197,47, referente à diferença, apurada em 30/6/2022, entre a atualização do saldo remanescente na conta específica do ajuste em 31/12/2016 e do valor restituído aos cofres públicos em 7/5/2021;  
	- audiência da Sra. Neucinei de Souza Fernandes em razão do descumprimento do prazo originalmente estipulado para prestação de contas dos recursos pactuados, que se encerrou em sua gestão.
7.	Discordando dessa proposta, o diretor da então SecexTCE sugeriu (peça 41) , o que foi acolhido pelo titular da unidade técnica, a citação tão somente do Sr. Raimundo Nogueira Monteiro dos Santos, sem prejuízo da audiência da Sra. Neucinei de Souza Fernandes, ajustando, ainda, a composição do débito, para considerar a totalidade do valor transferido à municipalidade, abatido o valor de R$ 14.395,17 restituído aos cofres públicos em 7/5/2021. 
8.	Segundo ele, o valor residual imputado ao Município de Gurupá-PA pelo auditor seria insignificante, razão pela qual seu recolhimento poderia ser dispensado, com respaldo no princípio da bagatela, não havendo, por conseguinte, que se imputar qualquer débito ao ente federado.
9. 	Embora notificados de forma regular e válida, em plena conformidade com os normativos acerca da matéria, os responsáveis permaneceram silentes, o que caracteriza a sua revelia, nos termos do art. 12, § 3º, da Lei 8.443/1992, devendo-se, portanto, dar prosseguimento ao processo.
10. 	Na derradeira instrução nos autos (peça 54) , a AudTCE, que sucedeu a SecexTCE, sugeriu o julgamento pela irregularidade das contas do Sr. Raimundo Nogueira Monteiro dos Santos, fundamentado no art. 16, inciso III, alíneas "b" e "c", da Lei 8.443/1992, com condenação em débito e aplicação de multa proporcional. Já para a Sra. Neucinei de Souza Fernandes, sugeriu o julgamento pela irregularidade das contas com fundamento no art. 16, inciso III, alínea "a", da Lei 8.443/1992, com aplicação da multa prevista no art. 58, inciso II, da referida lei. Relativamente ao Município de Gurupá/PA, propôs a sua exclusão da presente relação processual.
11. 	De pronto, anuo à conclusão da unidade técnica, a qual foi endossada pelo douto Parquet e cujos fundamentos incorporo às minhas razões de decidir, no sentido de que não foi comprovada a correta aplicação dos recursos transferidos ao Município de Gurupá-PA por força do Termo de Compromisso 23601/2014.
12.	O Sr. Raimundo Nogueira Monteiro dos Santos, gestor da verba pactuada, deixou de produzir prova da regular aplicação dos recursos sob sua responsabilidade, em afronta às normas que impõem aos gestores públicos a obrigação legal de, sempre que demandados pelos órgãos de controle, apresentar os documentos que demonstrem a correta utilização das verbas públicas, a exemplo do contido no art. 93 do Decreto-Lei 200/1967.
13.	Como é cediço no âmbito deste Tribunal, a não demonstração do correto uso dos recursos públicos dá ensejo à presunção de desvio e dano ao erário, o que sujeita o gestor desses recursos a ter suas contas julgadas irregulares e a ser condenado ao ressarcimento do prejuízo apurado, sendo passível, ainda, a cominação de sanção punitiva.
14.	Quanto à Sra. Neucinei de Souza Fernandes, prefeita sucessora, em cuja gestão findou o prazo para prestação de contas dos recursos geridos pelo seu antecessor, competia-lhe, dentro desse prazo, adotar tal medida ou, se fosse o caso, demonstrar ao concedente a impossibilidade de cumpri-la, além de promover as medidas legais visando ao resguardo do patrimônio público, nos termos da Súmula TCU 230.
15.	O fato é que a responsável não comprovou o cumprimento dessa sua obrigação primária nem justificou sua omissão, sujeitando-se, portanto, às sanções cabíveis.
16.	Observo, apenas, que, segundo a jurisprudência deste Tribunal, a exemplo do Acórdão 2850/2018-TCU-Segunda Câmara, de minha relatoria, não cabe a atribuição de débito solidário ao prefeito sucessor omisso que, embora obrigado a prestar contas em razão de a vigência do convênio adentrar o seu mandato, não geriu qualquer parcela dos recursos transferidos. Nesse caso, as contas do prefeito sucessor são julgadas irregulares, com a aplicação da multa prevista no art. 58, inciso I, da Lei 8.443/1992. É o caso em exame.
17. 	Sendo assim, e ante a inexistência nos autos de elementos evidenciando a boa-fé na conduta dos responsáveis, acolho a proposta formulada nos autos de julgamento das presentes contas pela irregularidade, com imputação de débito e multas.
18.	Faço, todavia, uma correção na composição do débito atribuído ao Sr. Raimundo Nogueira Monteiro dos Santos, substituindo o valor do lançamento a crédito (R$ 12.968,98 em 31/12/2016) por R$ 14.395,17, com data de ocorrência em 7/5/2021, conforme citação endereçada ao responsável (peças 41 e 48) .
19.	Ressalto, quanto à prescrição da pretensão punitiva e de ressarcimento do dano ao erário, que  não ocorreu esse instituto processual, consoante análise empreendida pela unidade técnica (peça 54) , a partir dos parâmetros estabelecidos pela novel Resolução TCU 344/2022, que regulamenta a  prescrição no âmbito dos processos desenvolvidos perante o TCU, segundo a qual "prescrevem em cinco anos as pretensões punitiva e de ressarcimento", contados, no caso em exame, da data em que as contas deveriam ter sido prestadas, no caso de omissão de prestação de contas (arts. 2º e 4º, inciso I, da Resolução TCU 344/2022) , considerando-se as causas interruptivas elencadas no art. 5º da citada resolução. Tampouco ocorreu a prescrição intercorrente prevista no art. 8º desse regulamento.
20.	Por fim, quanto à eventual responsabilização do Municipal de Gurupá-PA nesta tomada de contas especial, concordo que não subsiste qualquer débito a lhe ser imputado, cabendo excluí-lo da presente relação processual. 
21.	Com efeito, como colocado pelo diretor da então SecexTCE quando do exame inicial dos autos (peça 41) , o saldo residual na conta específica do ajuste é de baixíssima materialidade, podendo ser relevado, à luz do princípio da insignificância. 
	Pelas razões expostas, VOTO no sentido de que seja adotado o acórdão que ora submeto à apreciação deste colegiado.
TCU, Sala das Sessões, em 16 de maio de 2023.
Ministro JOÃO AUGUSTO RIBEIRO NARDES 
Relator